【裁判字號】    96,易,2534
【裁判日期】    970827
【裁判案由】    詐欺等
【裁判全文】
臺灣板橋地方法院刑事判決              96年度易字第2534號
公  訴  人  臺灣板橋地方法院檢察署檢察官
被      告  丙○○
被      告  甲○○
選任辯護人  林麗珍律師
            徐正坤律師
            張斐雯律師
上列被告因詐欺案件，經檢察官提起公訴（95年度偵字第18185
號、96年度偵字第13834 號），被告於準備程序中為有罪之陳述
，經本院合議庭裁定由受命法官進行簡式審判程序獨任審理，判
決如下：
    主  文
丙○○共同連續意圖為自己不法之所有，以詐術使人將本人之物
交付，處有期徒刑壹年；減處為有期徒刑陸月，如易科罰金，以
銀元佰元即新臺幣玖佰元折算壹日，緩刑肆年。
甲○○共同連續意圖為自己不法之所有，以詐術使人將本人之物
交付，處有期徒刑拾月；減處為有期徒刑伍月，如易科罰金，以
銀元佰元即新臺幣玖佰元折算壹日，緩刑參年。
    事  實
一、丙○○、甲○○於民國94年間，分別擔任三重市後備軍人輔
    導中心（下稱三重輔導中心）主任、秘書職務，負責後備軍
    人活動及經費補助申請與核銷之業務，詎渠等二人竟共同意
    圖為自己不法所有，基於製作不實業務文書據以行使詐欺取
    財之概括犯意聯絡，於94年間，藉口辦理三重市後備軍人輔
    導幹部工作研習等相關活動，共同提出內容登載不實之業務
    上所製作之舉辦活動計畫、經費概算及課程配當表等業務文
    書，據以向臺北縣政府及三重市公所請求准以核撥縣議員地
    方建設補助經費及三重市公所預算或三重市民代表地方建設
    配合款，致使臺北縣政府、三重市公所因而陷於錯誤而同意
    補助，事後再以業務上所製作之登載不實之參加人員名冊、
    照片及相關支出憑據等向臺北縣政府、三重市公所等單位報
    支核銷，渠等具體犯行如下：
（一）丙○○、甲○○等假藉將於94年5月22日，在臺北縣三重
      市綜合體育館舉辦「臺北縣後備軍人政令宣導活動」（下
      稱甲活動）之名義，訛以三重輔導中心94年5月10日重輔
      字第0940000028號函檢附內容登載不實之甲宣導活動之政
      令宣導計畫、經費概算及課程配當表等業務上作成文書料
      ，向三重市公所申請新臺幣（下同）25萬元之經費補助，
      致使三重市公所誤信為真，而同意補助。實則當日現場係
      臺北縣青溪社會服務協會（下稱青溪協會）新任理事長蔡
      明堂交接典禮及餐會活動，當天參加交接典禮的成員係臺
      北縣青溪協會的會員，而非三重輔導中心之後備軍人，會
      中並未舉辦任何政令宣導講習課程，純粹係辦理青溪協會
      理事長的交接典禮及餐敘活動，詎丙○○等為便於經費報
      銷，在青溪協會理事長交接典禮之後將紅布條取下，臨時
      在會場上更換「臺北縣後備司令部後備軍人政令宣導」紅
      布條，拍照存證後，檢具內容登載不實之活動內容資料與
      相關照片及支出憑證等業務上作成文書，向三重市公所申
      請經費核銷，共計詐領三重市公所補助經費25萬元得逞。
      （下稱A案）
（二）丙○○、甲○○等假藉將於94年6月2日，在臺南縣東山鄉
      仙湖農場舉辦「後備軍人協助地方治安工作研習會活動」
      （下稱乙活動）之名義，訛以三重輔導中心94年05月23日
      重輔字第0940000035號函檢附內容登載不實之乙活動之工
      作研習計畫、經費概算及課程配當表等業務上作成文書，
      向三重市公所申請30萬元之經費補助，致使三重市公所誤
      信為真，而同意補助。實則當日活動係三重市退伍軍人協
      會（下稱退伍軍人協會）所舉辦之自強活動，而該次活動
      係由參加之退伍軍人協會成員自費舉辦的，詎丙○○等為
      便於經費報銷，事後竟檢具登載不實之活動內容資料與三
      重輔導中心於92、93年舉辦之活動所拍攝之活動照片及支
      出憑證等業務上作成文書，向三重市公所申請經費核銷，
      共計詐領三重市公所補助經費30萬元得逞。（下稱B案）
（三）丙○○、甲○○等擬於94年7月30日至31日在屏東縣內埔
      鄉大洲花園度假山莊辦理「後備軍人安全工作研習會活動
      」（下稱丙活動），為籌措活動經費，向李郭惠淑及藍晏
      璋2名三重市民代表分別爭取到市民代表配合款15萬元及
      5萬元，惟因三重市民代表李郭惠淑要求要讓三重分局義
      警中隊的成員共同參與該次旅遊活動，均分15萬元，丙○
      ○、甲○○同意後，以三重輔導中心94年6月20日重輔字
      第0940000046號函檢附登載不實之丙活動之工作研習計畫
      、經費概算、參與人數及研習課程表等業務上作成文書，
      向三重市公所申請核撥市民代表配合款經費20萬元，致使
      三重市公所誤信為真，而同意補助。實則活動當天義警中
      隊由中隊長丁○○帶隊，三重輔導中心所屬軍安小組則由
      丙○○、呂榮芳帶隊，惟三重輔導中心軍安小組成員僅有
      丙○○、呂榮芳等18人參加，其餘則為眷屬及義警中隊人
      員。由於眷屬及義警中隊人員不符報銷規定，丙○○、甲
      ○○等人明知不實竟仍登載製作不實之三重輔導中心成員
      90人參加之名冊，再檢具不實之支出憑證及活動照片等業
      務上作成文書，向臺北縣三重市公所申請核銷市民代表配
      合款20萬元得逞，扣除符合請領資格之18人，詐領其中經
      費16萬元。（下稱C案）
（四）丙○○、甲○○等假藉將於94年9月9日至10日及9月11日
      至12日，在臺南縣東山鄉仙湖農場舉辦「三重市後備軍人
      安全防災示範工作研習會活動」（下稱丁活動）與「三重
      市後備軍人服務工作研習會活動」（下稱戊活動）之名義
      ，以三重輔導中心94年8月18日重輔字第0940000057號函
      、94年8月18 日重輔字第0940000058號函，分別向三重市
      公所提出丁活動及戊活動之計畫書、經費概算及課程配當
      表等登載不實之業務上作成文書，各申請24萬元之經費補
      助，致使三重市公所誤信為真，而同意補助。詎丙○○等
      為便於經費報銷，於9月9日下午，在臺南縣東山鄉仙湖農
      場內舉辦丁活動並照相，當晚再把懸掛的丁活動橫布條更
      換，改成戊活動之橫布條並照相（意即丁活動、戊活動、
      2 次活動皆於94年9月9日舉辦，而94年9月11日至12日實際
      上並未舉辦戊活動）。嗣後分別檢具登載不實之活動內容
      資料與相關照片（皆係94年9 月9日之活動照片）及支出
      憑證等業務上作成文書，共向三重市公所申請經費核銷48
      萬元，計詐領24萬元得逞。（下稱D案）
（五）丙○○、甲○○等明知9月11日至12日，在臺南縣東山鄉
      仙湖農場舉辦之所謂「戊活動」實際之經費支出為253956
      元，竟隱匿已向三重市公所申請24萬元之經費補助之情事
      ，另以三重輔導中心名義於94年8月10日以重輔字第0940
      000055 號函向臺北縣議員蔡明堂請求支助縣議員配合款
      30萬元，致使臺北縣議員蔡明堂誤信為真，而同意由臺北
      縣政府在其配合款額度內補助之。嗣後再檢具不實之活動
      內容資料與相關照片（係94年9月9日戊活動照片）及支出
      憑證等登載不實之業務上作成文書，向臺北縣政府核銷，
      詐得縣府核撥之30萬元補助經費得逞。（下稱E案）
二、綜上，丙○○與甲○○共同以基於業務所製作之內容登載不
    實業務文書向三重市公所、臺北縣政府詐領補助款，除已該
    當詐欺取財犯罪外，亦足生損害於臺北縣政府及三重市公所
    對於縣議員配合款及市民代表配合款管理業務之正確性，再
    共同以不實之照片及憑證等業務上作成文書辦理核銷，同足
    生損害於臺北縣政府及三重市公所對於補助經費核銷管理之
    正確性。
三、案經法務部調查局臺北縣調查站移送臺灣板橋地方法院檢察
    署檢察官偵查起訴。
    理  由
一、按除被告所犯為死刑、無期徒刑、最輕本刑為三年以上有期
    徒刑之罪或高等法院管轄第一審案件者外，於第一次審判期
    日前之準備程序進行中，被告先就被訴事實為有罪之陳述時
    ，審判長得告知被告簡式審判程序之旨，並聽取當事人、代
    理人、辯護人及輔佐人之意見後，裁定進行簡式審判程序，
    刑事訴訟法第273 條之1 第1 項定有明文。經核本件被告丙
    ○○、甲○○所犯均係死刑、無期徒刑、最輕本刑為三年以
    上有期徒刑以外之罪，渠2 人於準備程序中均就被訴事實為
    有罪之陳述，經法官告知簡式審判程序之旨，並聽取公訴人
    及被告之意見後，本院合議庭認宜進行簡式審判程序，爰依
    首揭規定合議裁定由受命法官獨任進行簡式審判程序，合先
    敘明。
二、認定事實所憑證據：
（一）被告丙○○於調查局詢問、檢察官偵訊、本院審理時之自
      白。
（二）被告甲○○於調查局詢問、檢察官偵訊、本院審理時之自
      白。
（三）證人乙○○、丁○○於臺北縣調查站之證詞及本院審理時
      之具結供述。
（四）證人荊祖光、周則章、鄭水智、洪玉茹、黃金壽、張國雄
      、李文雄、李郭惠淑、馬松山、馬陳秀華、鄭見偉、陳惠
      珍、呂榮芳、等人於臺北縣調查站之證詞。
（五）三重輔導中心申請舉辦甲活動相關明細彙整表（含青溪協
      會活動及甲活動相關照片）。
（六）三重市公所有關甲活動之經費核銷相關單據、傳票等。
（七）三重輔導中心申請舉辦乙活動相關明細彙整表（三重輔導
      中心92、93年之活動照片）。
（八）三重市公所有關乙活動之經費核銷相關單據、傳票等。
（九）仙湖農場負責人洪玉茹提供94年6 月2 日之訂房紀錄中並
      無三重輔導中心訂房之登載資料。
（十）好運通運有限公司函覆94年6 月2 日並無三重輔導中心之
      出車紀錄。
（十一）三重輔導中心申請舉辦丙活動相關明細彙整表（含丙活
        動中屬義警中隊人員之相關照片）
（十二）三重市公所有關丙活動之經費核銷相關單據、傳票等。
（十三）核銷經費時所提參加丙活動人員名冊與新安東京海山產
        物保險公司所提實際參加投保人員名冊相互比對後僅18
        人屬三重輔導中心之成員。
（十四）三重輔導中心申請舉辦丁活動、戊活動相關明細彙整表
        。
（十五）三重市公所有關丁活動、戊活動之經費核銷相關單據、
        傳票等。
（十六）仙湖農場負責人洪玉茹提供94年9 月9 日有三重輔導中
        心訂房紀錄並註記需要會議桌之登載資料，同年於11日
        則無類此註記。
（十七）三重輔導中心申請舉辦戊活動相關明細彙整表。
（十八）三重市公所有關戊活動之經費核銷相關單據、傳票等。
（十九）臺北縣政府有關戊活動之經費核銷相關單據、傳票等。
三、綜上，被告丙○○、甲○○之自白核與事實均相符，本案證
    據明確，被等告犯行堪以認定。
三、查被告丙○○、甲○○行為後，刑法業於民國94年2 月2 日
    修正公布，95年7 月1 日起施行。按「行為後法律有變更者
    ，適用行為時之法律，但行為後之法律有利於行為人者，適
    用最有利於行為人之法律」，修正後刑法第2 條第1 項定有
    明文。此條規定係規範行為後法律變更所生新舊法比較適用
    之準據法，本身尚無新舊法比較之問題，於新法施行後，應
    一律適用新法第2 條第1 項之規定，為「從舊從輕」之比較
    ，先予敘明，再按本次法律變更，比較時應就罪刑有關之共
    犯、未遂犯、想像競合犯、牽連犯、連續犯、結合犯，以及
    累犯加重、自首減輕暨其他法定加減原因（如身分加減）與
    加減例等一切情形，綜其全部罪刑之結果而為比較（最高法
    院95年5 月23日95年度第8 次刑事庭會議決議參照）。茲就
    本件新舊法比較結果敘述如下：
（一）就共同正犯部分，修正後刑法第28條雖修正為二人以上共
      同「實行」犯罪之行為者，皆為正犯，然本案被告2 人無
      論依修正前或修正後之刑法第28條，均屬共同正犯，故就
      此部分而言，並不生實質刑罰效果之變動，應直接適用修
      正後之現行刑法第28條規定處斷。
（二）就牽連犯部分，修正後刑法第55條已修正為：「一行為而
      觸犯數罪名者，從一重處斷。但不得科以較輕罪名所定最
      輕本刑以下之刑」，亦即原牽連犯部分之規定業已刪除，
      本案被告所犯之行使業務登載不實文書罪及詐欺取財罪，
      因彼此間具有方法目的之牽連關係，如依修正前之刑法第
      55 條後段，應僅從一重論以詐欺罪，然若依修正後之規
      定，因已無牽連犯之規定，且前揭數個犯行之時間、地點
      及犯罪構成要件均不相同，自應就各個犯罪分論併罰之，
      再定其應執行之刑，兩者相較之下，應以修正前之規定較
      有利於被告。
（三）修正後刑法已刪除第56條關於連續犯之規定，亦即本案被
      告在前述時間分別犯詐欺等罪，如依修正後之規定，僅能
      分論併罰，再定其應執行之刑，自以適用被告二人行為時
      之修正前之連續犯規定有利於被告。
（四）關於罰金刑，刑法分則編各罪所定罰金刑之貨幣單位原為
      銀元，修正前刑法第33條第5 款規定：「罰金：1 元（銀
      元）以上。」，而依罰金罰鍰提高標準條例規定，就72年
      6 月26日前修正之刑法部分條文罰金數額提高2 至10倍，
      其後修正者則不提高倍數，並依現行法規所定貨幣單位折
      算新臺幣條例規定，以銀元1 元折算新臺幣3 元。修正後
      刑法第33條第5 款規定：「罰金：新臺幣1 千元以上，以
      百元計算之。」，刑法第33條第5 款所定罰金貨幣單位經
      修正為新臺幣後，刑法分則各罪所定罰金刑之貨幣單位亦
      應配合修正為新臺幣，為使刑法分則編各罪所定罰金之最
      高數額與刑法修正前趨於一致，乃增訂刑法施行法第1條
      之1 ：「中華民國94年1 月7 日刑法修正施行後，刑法分
      則編所定罰金之貨幣單位為新臺幣。94年1 月7 日刑法修
      正時，刑法分則編未修正之條文定有罰金者，自94年1 月
      7 日刑法修正施行後，就其所定數額提高為30倍。但72年
      6 月26日至94年1月7日新增或修正之條文，就其所定數額
      提高為3 倍。」從而，刑法分則編各罪所定罰金刑之最高
      數額，於上開規定修正後並無不同，惟修正後刑法第33條
      第5款所定罰金刑最低數額，較之修正前提高，自以適用
      修正前刑法第33條第5款量刑規定有利於被告。
（五）本件被告犯罪時之刑法第41條第1 項前段規定：「犯最重
      本刑為5 年以下有期徒刑以下之刑之罪，而受6 個月以下
      有期徒刑或拘役之宣告，因身體、教育、職業、家庭之關
      係或其他正當事由，執行顯有困難者，得以1 元以上3 元
      以下折算1 日，易科罰金。」又被告行為時之易科罰金折
      算標準，依修正前罰金罰鍰提高標準條例第2 條前段（現
      已刪除）規定，就其原定數額提高為1 百倍折算1 日，則
      本件被告行為時之易科罰金折算標準，應以銀元3 百元折
      算1 日，經折算為新臺幣後，應以新臺幣9 百元折算為一
      日。惟95年7 月1 日修正公布施行之刑法第41條第1 項前
      段則規定：「犯最重本刑為5 年以下有期徒刑以下之刑之
      罪，而受6 個月以下有期徒刑或拘役之宣告者，得以新臺
      幣1 千元、2 千元或3 千元折算1 日，易科罰金。」比較
      修正前後之易科罰金折算標準，以95年7 月1 日修正公布
      施行前之規定，較有利於受刑人，自應依現行刑法第2 條
      第1 項前段，適用修正前刑法第41條第1 項前段規定，定
      其易科罰金之折算標準。
（六）綜此，依整體比較之結果，依修正後刑法第2 條第1 項前
      段之規定，適用行為時之舊法處斷。
四、核被告丙○○、甲○○所為，均犯刑法第216 條、第215 條
    行使業務登載不實文書及同法第339條第1項詐欺取財罪。被
    告二人相互間有犯意聯絡及行為分擔，皆屬正犯，應論以共
    同正犯。被告二人共同明知不實事項而仍登載於業務上作成
    文書而據以行使，其等共同登載不實之低度行為為行使之高
    度行為所吸收，不另論罪。被告二人多次共同行使業務登載
    不實文書及詐欺取財犯行，時間緊接，所犯罪名相同，顯係
    出於概括之犯意為之，俱為連續犯，應依修正前刑法第56條
    連續犯之規定以一罪論，並加重其刑。又被告二人所犯共同
    行使業務登載不實文書及詐欺取財罪間，有方法結果之牽連
    犯關係，依修正前刑法第55條規定，均應從一重以共同連續
    詐欺取財罪處斷。爰審酌被告2人素行良好，且已將所詐領
    補助款合計125萬元繳回臺北縣政府及臺北縣三重市公所（
    臺北縣政府民政局97年8月12日北民勤字第0970598231號及
    臺北縣三重市公所97年8月12日北縣重兵字第0970037268 號
    函附卷可稽），暨渠等智識程度、犯罪之動機、目的、詐得
    之金錢數額等一切情狀，量處如主文所示之刑。又本件犯罪
    時間均係在96年4月24日以前，合於中華民國九十六年罪犯
    減刑條例第2條第1項第3款之規定，且非同條例第3條所定不
    得減刑之罪，是併依上開減刑條例規定減其宣告刑二分之一
    ，並均依修正前刑法第41條第1項前段規定諭知如易科罰金
    之折算標準。
五、末查被告2 人前均未曾因故意犯罪受有期徒刑以上刑之宣告
    ，有臺灣高等法院被告前案紀錄表各1 份在卷可考，其等因
    一時失慮致罹刑典，惟均已坦承犯錯，堪認經此偵審程序之
    教訓，當知所警惕而信無再犯之虞，且均已將所詐領之補助
    款全數繳回，本院審酌上情，認前揭所宣告之刑，以暫不執
    行為適當，依現行刑法第74條第1項第1款規定各予宣告緩刑
    如主文所示，用啟自新。
據上論斷，應依刑事訴訟法第299 條第1 項前段、第273 條之1
第1 項、第310 條之2 、第454 條，刑法第2 條第1 項前段、第
339條第1項、第216條、第215條，第28條、修正前刑法第55 條
後段、第56條、第41條第1項前段，刑法第74條第1項第1款，罰
金罰鍰提高標準條例第1條前段，修正前罰金罰鍰提高標準條例
第2條，現行法規所定貨幣單位折算新臺幣條例第2條，中華民國
九十六年罪犯減刑條例第2條第1項第3款、第7條、第9條，判決
如主文。
本案經檢察官楊大智到庭執行職務。
中    華    民    國    97    年    8     月    27    日
                    刑事第一庭  法  官  陳恆寬
上列正本證明與原本無異。
如不服本判決，應於判決送達後十日內敘明上訴理由，向本院提
出上訴狀（應附繕本）。
                                書記官  張惠芳
中    華    民    國    97    年    9     月    3     日
附錄本案論罪科刑法條全文：
刑法第215條
從事業務之人，明知為不實之事項，而登載於其業務上作成之文
書，足以生損害於公眾或他人者，處3 年以下有期徒刑、拘役或
5 百元以下罰金。
刑法第216條
行使第210 條至第215 條之文書者，依偽造、變造文書或登載不
實事項或使登載不實事項之規定處斷。
刑法第339條
意圖為自己或第三人不法之所有，以詐術使人將本人或第三人之
物交付者，處5 年以下有期徒刑、拘役或科或併科1 千元以下罰
金。
以前項方法得財產上不法之利益或使第三人得之者，亦同。
前二項之未遂犯罰之。


司法院資訊處製作；財團法人民間司法改革基金會備份。
